ACORDAO-COMPLETO-2476929

ACÓRDÃO 2041/2023 ATA 6/2023 - SEGUNDA CÂMARA

VISTOS, relatados e discutidos estes autos de Tomada de Contas Especial, ora em fase de embargos de declaração, opostos por Jandelson Gouveia da Silva em face do Acórdão 5037/2021-TCU-Segunda Câmara, que negou provimento a recurso de reconsideração manejado pelo mesmo responsável contra o Acórdão 7762/2019-TCU-Segunda Câmara (rel. min. André Luís de Carvalho) ;
ACORDAM os ministros do Tribunal de Contas da União, reunidos em Sessão da Segunda Câmara, diante das razões expostas pelo relator, com fulcro nos arts. 32, inciso II, e 34 da Lei 8.443/1992, c/c os arts. 277, inciso III, e 287 do Regimento Interno/TCU, em:
9.1. conhecer dos embargos de declaração opostos por Jandelson Gouveia da Silva para, no mérito, rejeitá-los;
9.2. dar ciência da presente deliberação ao recorrente e ao interessado.

Embargos de declaração, opostos às peças 62-63, por Jandelson Gouveia da Silva, em face do Acórdão 5.037/2021TCU2ª Câmara, que negou provimento a recurso de reconsideração manejado pelo mesmo responsável contra o Acórdão 7.762/2019-TCU-2ª Câmara (rel. min. André Luís de Carvalho)

Segunda Câmara

Município de Escada - PE.

3. Interessados/Responsáveis/Recorrentes:
3.1. Interessado: Ministério do Esporte (extinta) (02.961.362/0001-74).
3.2. Responsáveis: Jandelson Gouveia da Silva (XXX.268.204-XX); Lucrécio Jorge Gomes Pereira da Silva (XXX.678.504-XX).
3.3. Recorrente: Jandelson Gouveia da Silva (XXX.268.204-XX).

13.1. Ministros presentes: Vital do Rêgo (Presidente), Augusto Nardes, Aroldo Cedraz (Relator) e Antonio Anastasia.

AROLDO CEDRAZ

Ministro Aroldo Cedraz.

Cuidam os autos de Embargos de Declaração, opostos às peças 62-63, por Jandelson Gouveia da Silva, em face do Acórdão 5037/2021-TCU-Segunda Câmara, que negou provimento ao recurso de reconsideração manejado pelo mesmo responsável contra o Acórdão 7762/2019-TCU-Segunda Câmara (rel. min. André Luís de Carvalho) .
2.	O recorrente alega, em síntese: (I) omissão do julgado pela ausência de responsabilização do fiscal da obra, em razão de que outras decisões do TCU teriam decidido pela culpabilidade daquele agente em casos concretos e (II) contradição do julgado em face dos períodos em que ocorreram as irregularidades apontadas e as vistorias realizadas.
3.	Por fim, o embargante requer "o recebimento e consequente acolhimento dos presentes Embargos de Declaração com efeitos infringentes, para sanar as contradições e omissões existentes no Acórdão nº 5037/2021, concedendo-lhe, ao final, efeito modificativo e jurídicos daí decorrentes, a fim de aprovar suas contas ou, ao menos, julgá-las regulares com ressalva, dando plena quitação do responsável para com o Erário, por ser de justiça, nos termos do art. 17 e 23, inciso I, ambos da Lei Federal nº 8.443/92."
	É o Relatório.

Raphael Parente Oliveira (26433/OAB-PE), Paulo Roberto Gomes Monteiro Filho (28438/OAB-PE) e outros, representando Lucrécio Jorge Gomes Pereira da Silva; Murilo Muraro Fracari (22.934/OAB-DF), representando Caixa Econômica Federal; Walles Henrique de Oliveira Couto (24224/OAB-PE), Juliana Angelica Theodora de Almeida (37042/OAB-PE) e outros, representando Jandelson Gouveia da Silva.

Procurador Sergio Ricardo Costa Caribé.

TOMADA DE CONTAS ESPECIAL. CONTRATO DE REPASSE. EXECUÇÃO PARCIAL DO OBJETO. IMPRESTABILIDADE DO OBJETO. CITAÇÃO. REJEIÇÃO DAS ALEGAÇÕES DE DEFESA. CONTAS IRREGULARES. DÉBITO. MULTA. EMBARGOS DE DECLARAÇÃO. CONHECIMENTO. INOCORRÊNCIA DE PRESCRIÇÃO. TENTATIVA DE REDISCUSSÃO DE MÉRITO. FATO NOVO. REJEIÇÃO. CIÊNCIA.

TOMADA DE CONTAS ESPECIAL (TCE)

Secretaria de Recursos (Serur); Secretaria de Controle Externo de Tomada de Contas Especial (SecexTCE).

Cuidam os autos de Tomada de Contas Especial, ora em fase de embargos de declaração, opostos por Jandelson Gouveia da Silva em face do Acórdão 5037/2021-TCU-Segunda Câmara, que negou provimento a recurso de reconsideração manejado pelo mesmo responsável contra o Acórdão 7762/2019-TCU-Segunda Câmara (rel. min. André Luís de Carvalho) .
2.	Atendidos todos os requisitos de admissibilidade aplicáveis à espécie, conheço dos presentes embargos de declaração.
3.	O recorrente alega, em síntese: (I) omissão do julgado pela ausência de responsabilização do fiscal da obra, em razão de que outras decisões do TCU teriam decidido pela culpabilidade daquele agente em casos concretos e (II) contradição do julgado em face dos períodos em que ocorreram as irregularidades apontadas e as vistorias realizadas.
4.	Examino, preliminarmente, a questão da prescrição da pretensão punitiva e ressarcitória, à luz do que dispõe a Resolução-TCU 344/2022.
5.	O caso em questão envolve o Contrato de Repasse 240.566-04/2007, cujo prazo final de prestação de contas restou fixado em 60 dias após o prazo final de 30/12/2012, nos termos da Cláusula Décima Segunda do ajuste (peça 1, p. 22) . Ocorre que somente foram realizadas prestações de contas parciais em 2/3/2011, 2/5/2011 e 2/8/2011. 
6.	A irregularidade ensejadora da presente TCE foi a ausência de funcionalidade da obra, conhecida em 29/5/2013, por intermédio do Parecer PA GIDUR/CA 339 (peça 1, p. 84) , sendo aquela data, portanto, nos termos do art. 4º, inciso IV da Resolução-TCU 344/2022, considerada o termo inicial para a contagem do prazo prescricional.
7.	Nas fases interna e externa do processo de Tomada de Contas Especial identifiquei diversas iniciativas que se caracterizam como atos inequívocos de apuração dos fatos, entre os quais destaco:
7.1.	expedição dos Ofícios 1170 e 1171/2014/SE COPE-GIGOV/CA, de 7/5/2014 (peça 1, p. 7-10) , notificando os ex-prefeitos Lucrécio Jorge Gomes Pereira da Silva e Jandelson Gouveia da Silva;
7.2.	publicação de edital de notificação de Jandelson Gouveia da Silva no D.O.U de 28/5/2014 (peça 1, p. 9-11) ;
7.3.	emissão, pela Caixa, do Relatório de Tomada de Contas Especial 41/2015, de 18/5/2015, com base nos Relatórios de Acompanhamento de Empreendimento (RAEs) emitidos em 16/11/2010, 28/3/2011, 15/6/2011 e 23/1/2012 (peça 1, p. 42-44, 52-54, 60- 62 e 69-71) , decorrentes das vistorias in loco na obra, e no referido Parecer PA GIDUR/CA 339, de 29/5/2013;
7.4. 	emissão do Relatório de Auditoria 1.777/2015 da Controladoria-Geral da União do Certificado de Auditoria, o Parecer do Dirigente do Órgão de Controle Interno, todos de 9/9/2015 e o Pronunciamento Ministerial de 19/10/2015  (peça 1, p. 130- 135) ;
7.5.	instrução de saneamento dos autos lavrada pela então Secex-PE, de 14/10/2016;
7.6.	instrução com proposta de citação dos ex-prefeitos lavrada pela então Secex-PE, de 27/6/2017;
7.7.	instrução com proposta de mérito lavrada pela então Secex-PE, de 5/4/2019;
7.8.	prolação do Acórdão 7762/2019-TCU-Segunda Câmara (condenatório) , de 3/9/2019;
7.9.	prolação do Acórdão 5037/2021-TCU-Segunda Câmara, ora recorrido, de 30/3/2021. 
8.	Feito esse histórico acerca de marcos interruptivos a partir do termo inicial, verifico que não se configurou a prescrição das pretensões punitiva e ressarcitória de cinco anos a que alude o art. 2º da Resolução-TCU 344/2022, nem a prescrição intercorrente de três anos, nos termos do art. 8º da mesma norma.
9.	Ultrapassada essa questão, trato do mérito dos embargos.
10.	Penso que não devem ser acatados nenhum dos argumentos trazidos pelo embargante. 
11.	A alegação da necessária responsabilização do fiscal da obra não é justificativa para interposição dos embargos. Além de clara tentativa de rediscussão do mérito, incabível nessa fase recursal, trata-se de inovação argumentativa que sequer foi ventilada na fase anterior do processo, o que não se conforma com os limites dos embargos de declaração (Acórdão 1265/2019-TCU-Plenário, rel. min. Augusto Nardes) .
12.	Ademais, é descabido o manejo de embargos de declaração para apontar contradição entre o acórdão recorrido e outras deliberações do TCU. A contradição deve estar contida dentro dos termos do inteiro teor da deliberação atacada, composta por relatório, voto e acórdão (Acórdão 7790/2020-TCU-Segunda Câmara, rel. min. Ana Arraes) .
13.	Ainda que cabível a responsabilização do fiscal da obra, a solidariedade passiva, nos processos de controle externo, é benefício do Estado-autor, a quem, na condição de credor, é facultado exigir de um ou de todos os devedores a integralidade da dívida. Logo, o litisconsórcio necessário não configura direito subjetivo do responsável citado, não havendo que se falar em prejuízo processual e aos interesses do recorrente por ele permanecer isoladamente no polo passivo do processo (Acórdão 6833/2021-TCU-Segunda Câmara, rel. min. Aroldo Cedraz) .
14.	O recorrente prossegue em sua argumentação, pois, segundo alega, seria contraditório que somente na quinta vistoria, realizada cinco meses após o fim do seu mandato, teria sido declarada a ausência de funcionalidade da obra, quando as quatro vistorias realizadas antes da inauguração do estádio objeto do ajuste haviam reconhecido a regularidade da obra.
15.	Trata-se, novamente, de tentativa de rediscussão do mérito, inviável na estreita via dos embargos. A manifestação conclusiva da Caixa Econômica acerca dos graves problemas estruturais tem presunção de veracidade e, como apontado pelo próprio recorrente, já foi devidamente tratada tanto no voto como no relatório que compõe a decisão embargada:
"8.4. Informa-se que a equipe da Caixa realizou cinco vistorias in loco, sendo a última realizada em 23/5/2013, onde foi analisada a execução detalhada da obra e de seus componentes (peça 1, p. 42-73 e 84-86) . Embora o quarto laudo de análise técnica de engenharia da Caixa consignado no Relatório de Acompanhamento de Empreendimento-RAE (peça 1, p. 69-71) , de 23/1/2012, tenha atestado a realização da meta física de 89,23%, o expediente da Caixa PA GIDUR/CA 339/2013, datado em 29/5/2013, juntado à peça 1, p. 84-86, apontou que a obra não apresentava funcionalidade e não trazia os benefícios esperados à população alvo. Além disso, foi reportado pela Caixa que a execução do muro estaria incompatível com o projeto apresentado, com rachaduras em toda a sua extensão, e com risco de desabamento. Por fim, segundo a Caixa, o serviço foi parcialmente executado em relação ao orçamento apresentado e não contemplava itens estruturais anteriormente previstos.
 (...) 
14.3. No caso vertente, constata-se o não atingimento dos objetivos pactuados, situação a qual o ex-prefeito não conseguiu descaracterizar no presente recurso.
14.4. A alegação de que a deterioração obra decorreu do transcurso do período de 5 meses após o término do mandato do recorrente como prefeito municipal deve ser rejeitada. Conforme bem destacou o MPTCU (peça 25, p. 2) , a falta de funcionalidade do empreendimento foi devidamente apontada pela Caixa em razão da existência de existência de graves problemas estruturais na obra. O MPTCU salientou, ainda, com base em parecer da (peça 1, p. 84) , que foram verificados, na vistoria realizada em 23/5/2013, rachaduras, falta de itens estruturais, existência de trecho tombado e alto risco de desabamento em toda a extensão da obra
14.5. Além disso, o material fotográfico trazido ao recurso e a alegada existência de notas fiscais dos serviços prestados não comprovam que a obra foi corretamente executada e que tem funcionalidade. Ao contrário, reitera-se que há elementos nos autos que demonstram que a obra financiada pelo contrato de repasse era incompatível com o projeto apresentado e continha problemas estruturais que comprometiam a sua funcionalidade. 
14.6. Segundo a jurisprudência do Tribunal, a imprestabilidade de toda a parcela executada para o fim conveniado, por culpa do gestor, implica a imputação de débito no valor total despendido, pois a utilização de parte dos recursos federais transferidos por força de convênio, se não contribuir para o alcance do objeto pactuado, não permite o abatimento do valor a ser ressarcido e somente não se imputa débito à parcela de obra executada e com potencial de destinação útil à sociedade (Acórdão 1960/2015-TCU-1ª. Câmara, rel. Min. Walton Alencar Rodrigues) ."
Relatório do Acórdão 5037/2021-TCU-Segunda Câmara
"12. Em relação ao mérito, a realização de vistoria in loco pela Caixa Econômica Federal concluiu não ser "possível atestar a funcionalidade do empreendimento", mormente em razão das seguintes pendências (peça 1, p. 84) : a) A execução do muro está incompatível com o projeto apresentado, com grandes rachaduras em toda a sua extensão; um trecho tombado e um alto risco de desabamento; b) O serviço teve sua execução parcial em relação ao orçamento apresentado, não contemplando alguns itens estruturais, que foram previstos inicialmente. 
13. A ausência de funcionalidade de empreendimento custeado com recursos provenientes de convênios ou instrumentos congêneres celebrados com a União representa óbice intransponível para que se alcance os objetivos sociais almejados com o ajuste. Por conseguinte, esta Corte de Contas preceitua que se considera 'como prejuízo em valores integrais a aplicação dos recursos do convênio em objeto que se revela inservível ou sem funcionalidade após a sua execução, completa ou parcial' (enunciado do Acórdão 2812/2017-TCU-Primeira Câmara, relator Ministro Weder de Oliveira, grifamos) ."
Voto condutor do Acórdão 5037/2021-TCU-Segunda Câmara
16.	Cumpre repisar que os aclaratórios não se prestam para rediscussão do mérito nem para reavaliação dos fundamentos que conduziram à prolação do acórdão recorrido (Acórdão 731/2019-TCU-Plenário, rel. min. Augusto Nardes) .
17.	Feitas essas considerações, rejeito os presentes embargos.
	
	Ante o exposto, VOTO no sentido de que o Tribunal adote a deliberação que ora submeto à apreciação deste Colegiado.
TCU, Sala das Sessões, em 21 de março de 2023.
AROLDO CEDRAZ 
Relator